臺灣高等法院高雄分院刑事判決　　　　100年度上易字第235號
上　訴　人
即　被　告　蔡義正
選任辯護人　顏萬文　律師
上列上訴人因妨害名譽案件，不服臺灣高雄地方法院99年度易字
第2402號中華民國100 年1 月13日第一審判決（起訴案號：臺灣
高雄地方法院檢察署99年度偵字第26760 號），提起上訴，本院
判決如下：
    主  文
上訴駁回。
    事  實
一、蔡義正前因陳美滿於民國98年間對其提出妨害名譽之告訴，
    該案並經臺灣高雄地方法院於99年3 月17日以99年度易字第
    137 號判決判處拘役30日（嗣經蔡義正提起上訴，業由本院
    於99年6 月29日以99年度上易字第380 號判決駁回上訴，緩
    刑2 年確定），因而對陳美滿心生怨懟，於99年3 月27日上
    午8 時許爬山結束，下山行經高雄市鼓山區○○○○路即壽
    山公園管理處附近時，適見陳美滿於該處發放傳單，竟基於
    公然侮辱之犯意，在不特定人得以共見共聞之上開處所，以
    手指向陳美滿，並以「幹你娘」之穢語辱罵陳美滿1 次，隨
    即離去。
二、案經被害人陳美滿訴由臺灣高雄地方法院檢察署檢察官偵查
    起訴。
    理  由
甲、程序方面：
一、就證人即告訴人陳美滿及證人焦興邦於偵查中向檢察官所為
    之陳述，被告及辯護人固否認其證據能力，而其性質雖屬傳
    聞證據，惟被告及辯護人並未釋明有何顯不可信之情況；本
    院審酌告訴人及證人焦興邦在偵查中之證述係於被告在場時
    為之，被告得與其對質，依其當時陳述時之偵查筆錄製作之
    原因、過程及其功能等加以觀察其信用性，並無顯不可信之
    情況。為此，依刑事訴訟法第159 條之1 第2 項之規定，認
    具有證據能力。
二、其他本判決書所引用之證據（詳如後述），公訴人及被告、
    辯護人均同意作為證據，本院審酌該書面陳述作成時之情況
    均正常，且與本案相關之待證事實具有關連性，認適當作證
    據，依刑事訴訟法第159 條之5 第1 項之規定，認有證據能
    力。
乙、實體方面：
一、訊據上訴人即被告蔡義正矢口否認有何公然侮辱犯行，辯稱
    ：伊於當天雖有去爬壽山，但於早上7 時30分許就已離開壽
    山，根本沒見到告訴人及證人焦興邦，告訴人所稱的案發時
    間即當天早上8 時許，伊正與其妻即證人蔡劉美玉共同搭乘
    證人李村盛駕駛之計程車前往超峰寺禮佛等語。
二、經查：
  (一)證人即告訴人陳美滿於偵查、原審中結證稱：99年3 月27日
    上午8 時許，伊在壽山登山路口發傳單，被告當時爬山下來
    ，就用手指著伊罵「幹你娘」1 次，證人焦興邦當時要上山
    有聽到，伊拿傳單給證人焦興邦，證人焦興邦問伊發生什麼
    事，伊說伊遭被告欺負很慘，拜託證人焦興邦到時幫伊作證
    ，並留下其電話號碼等語（見偵查卷第11頁、原審卷(二)第25
    頁至第26頁），其於偵查、原審中之證述，前後一致，並無
    矛盾，且核與證人焦興邦於偵訊中結證稱：伊於99年3 月27
    日早上8 時許，在爬坡處看到被告指著告訴人罵三字經，伊
    不知道被告為何要罵告訴人，伊走上去後，告訴人要留下伊
    的電話作為之後作證之用等語（見偵查卷第10頁），及於原
    審99年12月16日審理中結證稱：當天伊在壽山公園管理處，
    習慣上個廁所，之後往上開始爬山時，看到被告手指著告訴
    人罵「幹你娘」，伊有去關心發生何事，告訴人說伊被罵，
    希望伊留下手機幫伊作證等語（見原審卷(二)第20頁），悉相
    符合，證人焦興邦與被告及告訴人於本案發生前並不認識，
    且無恩怨，業據被告及告訴人陳述在卷，其與被告及告訴人
    既均無恩怨，自無甘冒偽證刑責風險而設詞誣陷被告之動機
    ，其證詞自足採信。
  (二)被告確曾因於98年間，在高雄市○○○○路停車場內，同樣
    以「幹你娘」乙語辱罵告訴人，經原審法院於99年3 月17日
    以99年度易字第137 號判處拘役30日，被告提出上訴後，經
    本院於99年6 月29日以99年度上易字第380 號判決駁回上訴
    ，緩刑2 年確定等情，有上開判決書附卷可參，而本案發生
    日即在上開一審判決被告有罪之後10日內，被告辱罵字眼又
    與前開案件曾使用之辱罵字眼相同，參以被告於99年11月24
    日提出之準備書狀（見原審卷(一)第22頁）中，自承於案發前
    2 日即99年3 月25日在本院開庭時，曾發生告訴人涉嫌誣指
    伊老豬哥，造成伊蒙受不白之冤等情事，是以，本案發生前
    ，被告因上開一審判決及開庭事件而對告訴人心生怨隙，即
    非不可理解，其並非毫無本件辱罵告訴人之動機，已甚明確
    。綜合上述告訴人及證人之證詞暨各項跡證，被告確有於上
    揭時地公然辱罵告訴人「幹你娘」乙情，應可認定。
  (三)至被告提出證人即其妻蔡劉美玉及證人李村盛，欲證明其於
    99年3 月27日早上8 時許業已返家，並由證人李村盛駕駛計
    程車搭載其與證人蔡劉美玉至大岡山超峰寺禮佛乙情，然：
  1.證人李村盛雖於原審99年12月16日審理中結證稱：伊是計程
    車司機，都在中信飯店對面排班，蔡劉美玉都會去中信飯店
    對面的仁愛公園運動，向伊預約99年3 月27日早上8 點整，
    他們約8 點，我一定是8 點到，在被告住處搭載被告及證人
    蔡劉美玉前往超峰寺等語（見原審卷(二)第29頁、第30頁）。
    惟原審質之其作證之日距離案發日長達約9 個月，而計程車
    載送客人乃其每日業務重複發生之事，並無特殊性，即便對
    長途載送之事印象深刻，則有何理由在載送後，還特別記憶
    該日期，甚且經過約9 個月仍未忘記該日期即為99年3 月27
    日？經原審訊問證人李村盛，其證稱：「（你如何確定當天
    去載送被告夫妻的日期是99年3 月27日？）跑長途機會比較
    少，那天是她提前跟我說要拜拜，所以日期比較記得。我自
    己有行車紀錄來記載每天跑哪裏，但是半年多了，行車紀錄
    我已經丟了。」、「（既然行車紀錄已經丟了，如何能確定
    載他們的日期是99年3 月27日？）因為蔡太太來找我，有問
    我還記得幾日去大岡山，我說差不多3 月，印象中是27日。
    」、「（她是何時去找你問幾日去大岡山？）大約是1 個月
    前」、「（那時你行車紀錄早就不在？）是，早就不在，1
    、2 個月就會丟了，因為是長途比較記得。」等語（見原審
    卷(二)第30頁至第31頁），從證人李村盛上開證詞觀之，其對
    於上開日期之認定係憑「印象」，在無行車紀錄等相關文書
    可供勾稽確認之情形下，單憑印象來回憶約9 個月前，每日
    均會發生業務上載送乘客之日期，參以人之記憶會隨時間經
    過而日益模糊，是其僅憑印象證述之日期，其正確性顯然不
    高。而證人李村盛於本院100 年4 月18日審理時卻結證稱：
    「我認識蔡義正，但跟他不熟，我跟他太太比較熟。我有載
    他們去超峰寺拜拜，他太太向我叫車。被告的太太看到我都
    會向我打招呼，她3 月26日跟我叫車，她說隔天早上8 點要
    去超峰寺，我的國曆生日是37年5 月3 日，農曆生日是37年
    3 月25日，所以這天我才特別有印象。當天我去載她時，我
    7 點55分就到他家了，我們叫車都會提早到，回程也是我載
    她，我在那邊等她。我確定當天7 點55分到她家載她，她8
    點下來。我出車有登載在出車紀錄上，但因為時間已久，我
    就沒有保留那麼久。本件案發日期是我生日的隔一天，所以
    我才記得那麼清楚。」、「（被告是何時找你作證？）他找
    我很多次了，問我可不可以幫他作證，我跟他說，因為他有
    坐我車子，所以我願意幫他作證。他每次接到傳票就會來請
    我幫他作證。」、「（這次作證前，被告有沒有跟你提到3
    月27日出車到超峰寺的事情？）他有拜託我來作證，他也有
    提到3 月27日坐車的事情。是被告的太太請我來作證的。」
    等語（見本院卷第35頁至第36頁）。然查：證人李村盛於原
    審作證時係證稱「差不多3 月，印象中是27日」，但於本院
    作證時卻可確定是「99年3 月27日」，因其生日是「國曆生
    日是37年5 月3 日，農曆37年3 月25日」，因此生日隔天（
    3 月26日）被告之妻向其叫車，其有印象，然本件之事發時
    間是一般人習慣之國曆99年3 月27日，與被告生日所謂農曆
    3 月25日，並不相干，且國曆99年3 月26日之農曆為99年2
    月11日，證人李村盛如何去推算該日之隔天載被告夫婦前去
    大岡山拜拜？實令人匪夷所思！何況其於原審時證稱：他們
    約8 點，我一定是8 點到等語，於本院時卻證稱：我們叫車
    都會提早到，我確定當天7 點55分到她家載她，她8 點下來
    等語，其先後所述相互矛盾，顯不足採。反觀告訴人是再度
    遭受被告辱罵，欲提起告訴之情況下，對於案發日期、地點
    ，自會特別記下以供嗣後提告之用，此乃常理，是其所陳述
    案發日期之正確性顯然較高，佐以其證述之案發日期，亦與
    證人焦興邦證述之日期相同，而證人焦興邦於原審99年12月
    16日審理時復證稱：「（為何會肯定是99年3 月27日？）因
    為99年3 月27日案發當日我回去有稍微留意發生什麼事情，
    告訴人有跟我說要作證，所以我那天有稍微留意一下。」等
    語（見原審卷(二)第24頁），證人焦興邦因被要求作證，而會
    特別記下案發日期，亦符常理。再查告訴人及證人焦興邦於
    偵訊中即證述案發日期係99年3 月27日，當時距離案發時間
    尚未滿5 月，記憶顯然較證人李村盛清晰，是本院實無棄告
    訴人及證人焦興邦前開就案發日期正確信較高之證述不採，
    而採信證人李村盛憑「印象」所回憶日期之理由。
  2.證人蔡劉美玉雖於原審99年12月16日審理時結證稱：被告99
    年3 日27日早上7 時35分至40分之間，即已爬山完畢返家，
    當日早上8 時，渠2 人從家中搭證人李村盛駕駛之計程車前
    往超峰寺等語。惟查其所證稱：「（有無拜託計程車司機幫
    你先生作證？）有，是告訴人告我先生後，我才想到當日有
    去超峰寺，我收到法院傳票才去拜託他。」等語（見原審卷
    (二)第32頁），核與證人李村盛於原審99年12月16日審理時證
    稱：「（證人蔡劉美玉何時去找你問幾日去大岡山？）大約
    是1 個月前。」等語（見原審卷(二)第31頁）顯然不符。但查
    證人蔡劉美玉收受原審法院傳票之時間為99年12月3 日，此
    有原審法院送達證書1 紙附卷可參（見原審卷(二)第12頁），
    而證人李村盛證稱1 個月前，推算則係99年11月中旬，並不
    相符，然從被告於99年11月間即遞狀同時聲請傳訊證人蔡劉
    美玉及證人李村盛乙情（見原審卷(一)第21頁）觀之，證人李
    村盛所言自較可信，則證人蔡劉美玉就「何時去找證人李村
    盛作證」此一最近發生之事實，尚且記憶不清，實難期待其
    能正確記憶更久遠發生之前往超峰寺之日期，此從證人李村
    盛於原審證稱：證人蔡劉美玉去找伊，有問伊還記得幾日去
    大岡山等語（見原審卷(二)第30頁）觀之，益證證人蔡劉美玉
    去找證人李村盛時，對於前往超峰寺之日期並不確定，是其
    上開證述之日期是否真實，已屬有疑。參以其乃被告同財共
    居之配偶，與被告關係甚為密切，其證言既已有前述不可信
    之因素存在，即不足為被告有利之認定。
  (四)綜上所述，足見被告上開所辯，顯係卸責之詞，不足採信。
    本件事證明確，被告公然侮辱犯行，堪以認定。
三、被告蔡義正在高雄市鼓山區○○○○路即壽山公園管理處附
    近，不特定人得以共見共聞之上開處所，以手指向陳美滿，
    並以「幹你娘」之穢語辱罵陳美滿1 次，核被告所為，係犯
    刑法第309 條第1 項之公然侮辱罪。
四、原判決以被告蔡義正罪證明確，因予適用刑法第309 條第1
    項、第41條第1 項前段，刑法施行法第1 條之1之規定，並
    審酌被告甫因辱罵告訴人經本院一審判決有罪，仍不知收斂
    ，復再次對告訴人為本件犯行，對告訴人造成精神上之傷害
    ，犯後猶飾詞狡辯，迄今未向告訴人道歉或賠償，無絲毫悔
    意，兼衡被告以上開言語辱罵告訴人之嚴重性及造成名譽損
    害程度，暨被告年逾70歲，年事已高等一切情狀，量處拘役
    59日，並諭知如易科罰金之折算標準。其認事用法核無違誤
    ，所處之刑亦屬允當。被告上訴意旨，仍執前詞，否認犯罪
    ，指摘原判決不當，為無理由，應予駁回。
據上論斷，應依刑事訴訟法第368條，判決如主文。
本案經檢察官劉宗慶到庭執行職務。
中    華    民    國   100    年    4     月    29    日
                刑事第二庭  審判長法  官  林正雄
                                  法  官  邱明弘
                                  法  官  黃壽燕
以上正本證明與原本無異。
不得上訴。
中    華    民    國   100    年    4     月    29    日
                                  書記官  戴志穎
附錄本判決論罪科刑法條：
中華民國刑法第309 條
（公然侮辱罪）
公然侮辱人者，處拘役或 3 百元以下罰金。
以強暴犯前項之罪者，處1 年以下有期徒刑、拘役或5 百元以下
罰金。